臺灣高等法院高雄分院刑事裁定
111年度毒抗字第334號
抗  告  人  
即  被  告  楊耀德



上列抗告人因聲請觀察勒戒案件，不服臺灣屏東地方法院中華民
國111年9月23日裁定(111年度毒聲字第453號)，提起抗告，本院
裁定如下：
    主  文
原裁定撤銷，發回臺灣屏東地方法院。
    理  由
一、抗告意旨略以：抗告人業於警詢及偵訊時坦承施用第二級毒
    品之事實，且抗告人係「初次」施用第二級毒品，抗告人於
    第一次遭臺灣高雄地方檢察署傳喚到庭偵訊後，旋即主動至
    高雄市立凱旋醫院接受戒癮治療，期間為民國110年10月18
    日至111年5月23日（抗證一），未曾中斷，暫停理由係因抗
    告人工作需求於111年6月間至大陸地區工作數月所致，可見
    抗告人確實未有何定須以監禁式之治療方式，而不宜以其他
    非監禁式之治療方式戒除毒癮之情形。原裁定完全以檢察官
    聲請書所載抗告人「業於111年6月2日出境，有入出境資訊
    連結作業查詢結果表附卷足憑，是並無依據足認被告有接受
    戒癮治療之意願」為據，認有令抗告人以監禁式之觀察、勒
    戒方式戒除毒癮之必要，惟抗告人於偵訊時即提出抗證一之
    證據，表明願意並已主動接受戒癮治療，更告知因工作需求
    ，於111年6月需至大陸地區工作數月，返國後必然會積極接
    受戒癮治療之情，嗣並提出刑事聲請狀（抗證二）再次表明
    ，詎料，檢察官完全不理，逕認抗告人不適合戒癮治療，其
    所認「無依據足認被告有接受戒癮治療之意願」之理由核屬
    有誤，可見檢察官未為合義務性裁量，原裁定完全以檢察官
    聲請書為據，難謂妥適。另參以抗告人尚有高齡71歲之母親
    需扶養，係因一時失慮始誤觸法網，及抗告人生活單純，無
    再犯之虞，抗告人若受緩起訴之戒癮治療，必將全力配合，
    絕對不會有中斷情形，應認抗告人確無以監禁式之治療方式
    戒除毒癮之必要，懇請撤銷原裁定等語。
二、犯毒品危害防制條例第10條之罪者，檢察官應聲請法院裁定
    ，令被告入勒戒處所觀察、勒戒，其期間不得逾2月；依前
    項規定為觀察、勒戒或強制戒治執行完畢釋放後，3年後再
    犯第10條之罪者，適用本條前2項之規定，毒品危害防制條
    例第20條第1項、第3項分別定有明文。又參酌毒品危害防制
    條例第24條規定，可知對於施用毒品者之治療模式，除採用
    原有之「附命完成戒癮治療緩起訴處分」及「觀察、勒戒或
    強制戒治」雙軌治療模式外，更賦與檢察官得依個案情形，
    以刑事訴訟法第253條之2第1項第4至6款或第8款規定，給予
    施用毒品者義務勞務、繳納處分金、心理輔導、法治教育或
    其他預防再犯措施為附條件之緩起訴處分，俾使其能經由多
    元化之緩起訴處遇，能有效並適當戒除毒癮而徹底擺脫毒品
    危害。
三、抗告人即被告楊耀德於110年10月7日9時許，在屏東縣○○鄉○
    ○路000○00號居處內，施用第二級毒品甲基安非他命1次之事
    實，業據抗告人於警詢及偵查中坦承不諱，且其於110年10
    月7日15時許為警採集之尿液，經送正修科技大學超微量研
    究科技中心檢驗，結果呈甲基安非他命陽性反應等情，有該
    中心110年11月3日尿液檢驗報告、尿液採證代碼對照表在卷
    可稽，是抗告人確有於上揭時、地施用甲基安非他命之犯行
    ，堪以認定。又抗告人未曾受觀察、勒戒或強制戒治乙情，
    有臺灣高等法院被告前案紀錄表可查，故依前開說明，檢察
    官就抗告人本次施用第二級毒品犯行，應依職權裁量採取「
    附命完成戒癮治療或其他條件之緩起訴處分」或「觀察、勒
    戒或強制戒治」之治療模式。
四、是否採取「附命完成戒癮治療緩起訴處分」或「觀察、勒戒
    或強制戒治」之治療模式，檢察官固有選擇裁量權，惟此處
    之裁量權非得恣意為之，仍應斟酌、評估施用毒品者之成癮
    性、施用動機或生活環境等相關因素，綜合評價而為合義務
    性之裁量。且檢察官進行裁量時，如有裁量逾越、裁量濫用
    、裁量怠惰等裁量瑕疵時，法院即得介入審查。而所謂裁量
    怠惰係指法律雖賦予裁量權，但該機關並未衡酌個案之情節
    ，即做出決定；或因故意或過失而消極的不行使裁量權。另
    法院就檢察官行使上開裁量權時，是否合義務性，有無瑕疵
    ，自應於裁定書敘明具體理由與所憑之依據，並將理由通知
    受處分人。使受處分人得以瞭解法院審酌因素，判斷該裁定
    是否存有瑕疵，以利其是否藉由抗告程序救濟，使上級審法
    院得檢證該裁定之適法性。若法院於作成裁定時，有上開程
    序之瑕疵，即難謂符合正當法律程序。
五、本件檢察官以抗告人「業於111年6月2日出境，有入出境資
    訊連結作業查詢結果表附卷足憑，是並無依據足認被告有接
    受戒癮治療之意願」為由，向原審聲請裁定將抗告人送勒戒
    處所觀察、勒戒。惟抗告人確有於110年10月18日至111年5
    月23日至高雄市立凱旋醫院接受戒癮治療之事實，有該院診
    斷書、心理治療申請單及醫療收據可憑（見本院卷第13至37
    頁），則聲請意旨認並無依據足認抗告人有接受戒癮治療之
    意願云云，是否與事實相符，實屬有疑。又抗告人雖於111
    年6月2日出境，然其已於同年10月13日入境乙情，有入出境
    資訊連結作業查詢結果在卷可稽（見本院卷第53頁），且抗
    告人早於111年5月25日接受臺灣屏東地方檢察署檢察事務官
    詢問時表明：我之後需要去中國2-3個月（會在中國工作1個
    半月，在中國會隔離21天，回台又7天），希望可以再安排
    適當的評估時間等語（見臺灣屏東地方檢察署111年度毒偵
    字第338號卷第13頁反面)，抗告人既係因工作因素而短暫出
    境現並已返國，是能否僅以其出境即認無接受戒癮治療之意
    願，亦有可疑。此外，抗告人復無毒品戒癮治療實施辦法及
    完成治療認定標準第2條第2項各款所列不適合為附命完成戒
    癮治療之緩起訴處分之情形。則檢察官以上開事由聲請原審
    裁定將抗告人送勒戒處所觀察、勒戒，所為裁量是否合義務
    性、有無瑕疵？原審自應斟酌，惟原審未詳予審酌抗告人出
    境原因，及其自行至醫療院所接受毒癮治療之情事，即依檢
    察官之聲請，裁定抗告人應入勒戒處所觀察、勒戒，尚有可
    議之處，自屬無法維持，抗告人以前詞提起抗告，應認有理
    由，至抗告意旨所舉之家庭生活狀況，核非是否裁定令抗告
    人入勒戒處所觀察、勒戒所應審酌之事項，併予指明。另因
    檢察官是否已為「合義務性裁量」尚有未明，且為兼顧當事
    人之審級利益，爰將原裁定撤銷，發回原審法院詳為審酌後
    另為妥適之裁處。
據上論結，應依刑事訴訟法第413條前段，裁定如主文。　　
中　　華　　民　　國　　111 　年　　10　　月　　27　　日
                  刑事第九庭    審判長法  官  莊崑山
                                      法  官  惠光霞
                                      法  官  林家聖
以上正本證明與原本無異。
不得再抗告。
中　　華　　民　　國　 111　　年　　10　　月　　27　　日
                                      書記官  王秋淑